【裁判字號】    98,訴,41
【裁判日期】    980820
【裁判案由】    返還土地
【裁判全文】
臺灣基隆地方法院民事判決                98年度訴字第41號
原      告  戊○○○
            丙○○
            甲○○
            庚○○
            丁○○
共      同  范晉魁律師
訴訟代理人
被      告  乙○○
訴訟代理人  己○○
上列當事人間請求返還土地事件，本院於民國98年8月6日言詞辯
論終結，判決如下：
    主  文
原告之訴駁回。
訴訟費用由原告負擔。
    事實及理由
一、原告主張：
  (一)坐落基隆市○○區○○段1190、1263地號（分割及地籍重測
    前為基隆市○○○段砂子園小段262、262-5地號）、地目為
    林地（起訴狀誤寫為「農地」）之土地（以下簡稱系爭土地
    ）原為張大戇所有，於民國56年 6月間將系爭土地出賣予其
    子張木松（以下簡稱系爭買賣契約），然依當時法令規定，
    農地不得移轉登記予未具自耕農身分之張木松，故約定暫不
    移轉系爭土地所有權，待法令規定得移轉登記時再辦理移轉
    登記，又因張大戇之子嗣均不具自耕農身分，故於76年間選
    定由其次子即被告辦理自耕農身分，而將張大戇所有包括系
    爭土地在內之不動產借名登記為被告所有，並約定於土地得
    移轉之時，被告即應將借名登記之土地移轉登記予張大戇所
    有繼承人，之後張木松於75年12月間死亡，關於系爭買賣契
    約所生之權利義務關係即由張木松之繼承人即原告概括繼承
    ，而土地法第30條及農業發展條例第30條於89年 1月28日修
    正為任何人均得就私有農地移轉登記，張大戇並已死亡，原
    告自得依系爭買賣契約請求借名予張大戇登記為系爭土地所
    有權人之被告，將系爭土地所有權移轉登記予原告所有，為
    此起訴求為判決被告應將坐落基隆市○○區○○段1190地號
    土地所有權移轉登記予原告。
  (二)對被告抗辯之陳述略以：
    賣渡證簽訂之當事人係張大戇與張木松，被告是否同意賣渡
    證之內容並不影響賣渡證之效力，且被告是否知悉財產契約
    書存在亦不影響借名登記之事實；又張大戇與張木松早於56
    年 6月之賣渡證中約定將系爭土地出賣予張木松，僅係待法
    律修正後始將系爭土地所有權移轉予張木松，張大戇既已明
    知系爭土地已出賣予張木松，其對系爭土地應已無任何權利
    ，之後76年 9月間約定之財產契約書中所寫「…原有財產權
    親父張大戇所有…上項財產各大房各持 1/4持分…」中「財
    產權」，自不包含系爭土地在內。
二、被告聲明駁回原告之訴，其抗辯略以：被告對原告所提出之
    賣渡證形式及實質之真正不爭執，被告確實出借名義登記為
    土地所有權人，同意將系爭1190地號土地所有權依財產契約
    書之內容移轉登記予家族 4房（大房張文喜已歿、二房乙○
    ○、三房張建興、四房張木松已歿）共有。
三、按當事人之適格為權利保護要件之一，得依職權調查之，不
    待當事人主張不適格時始應調查，原告或被告就為訴訟標的
    之法律關係如無訴訟實施權，當事人即非適格，原告欠缺權
    利保護要件，法院自應認其訴為無理由，並得逕行以判決駁
    回之，最高法院32年上字第160號判例、80年度台上字第237
    8號判決、79年度台抗字第415號裁定意旨可資參照。次按繼
    承人有數人時，在分割遺產前，各繼承人對於遺產全部為公
    同共有；公同共有物之處分及其他之權利行使，除法律另有
    規定外，應得公同共有人全體之同意，民法第1151條、第82
    8條第3項分別定有明文。又借名契約係無名契約之一種，民
    法並未明文規定其成立要件及效力，因其係以當事人間之信
    任為基礎而成立之契約，其性質與民法上之委任契約相類似
    ，應類推適用民法第 550條前段規定，因當事人一方之死亡
    而消滅。
四、原告主張系爭土地係張大戇所有，借名登記於被告名下，依
    系爭買賣契約之法律關係，請求被告將系爭1190地號土地所
    有權移轉登記予原告所有，然張大戇與張木松均已死亡，該
    2人之繼承人自依法概括承受該2人財產上之一切權利義務而
    為系爭買賣契約之當事人，且類推適用民法委任之規定，張
    大戇與被告間之借名登記關係已消滅，系爭土地應屬張大戇
    之遺產，為全體繼承人公同共有，原告自應以張大戇之全體
    繼承人為共同被告請求履行系爭買賣契約，於當事人適格始
    無欠缺，而被繼承人張大戇之繼承人除兩造外，尚有張文喜
    之繼承人及張建興，原告僅對被告乙○○起訴，未以張大戇
    之全體繼承人為當事人，有當事人不適格情形，欠缺權利保
    護要件，原告之請求，為無理由，應予駁回。
五、依民事訴訟法第78條，判決如主文。
中    華    民    國    98    年    8    月    20    日
                  民事庭法  官  陳湘琳
以上正本係照原本作成。
對於本件判決如有不服，應於收受送達後20日內向本院提出上訴
書狀，敘述上訴之理由，上訴於臺灣高等法院，並按他造當事人
之人數附具繕本。
中    華    民    國    98    年    8     月    20    日
                        書記官  張慧儀


司法院資訊處製作；財團法人民間司法改革基金會備份。
